【裁判字號】    98,台上,1148
【裁判日期】    980305
【裁判案由】    殺人等罪
【裁判全文】
最高法院刑事判決            九十八年度台上字第一一四八號
上  訴  人  甲○○
選任辯護人  李勝雄律師
上  訴  人  乙○○
選任辯護人  邢  越律師
上  訴  人  丙○○
選任辯護人  孔令則律師
上列上訴人等因殺人等罪案件，不服台灣高等法院中華民國九十
七年十二月十一日第二審更審判決（九十七年度上重更(一)字第一
二號，起訴案號：台灣桃園地方法院檢察署九十五年度偵字第二
二四０號），提起上訴，本院判決如下：
    主  文
原判決撤銷，發回台灣高等法院。
    理  由
本件原判決認定，緣上訴人甲○○、乙○○、丙○○（原判決事
實欄誤載為劉正保）於案發前，原與吳亮孝、巧宜學、彭仲豪、
莫章漢、林利燕等人，在原判決事實欄所載之「漢皇薑母鴨」（
起訴書誤載為「漢王」）餐聚飲酒，甲○○、乙○○暫先離席，
至彭仲豪停放於附近路旁之自用小客車內休息時，因被害人董聿
玲從旁經過，朝車內窺探，並對之嗆稱：「沒什麼（台語，意即
沒什麼了不起）」，甲○○認被害人出言不遜，遂心生不滿，竟
基於殺人之犯意，下車從後車廂取出球棒一支，尾隨被害人進入
巷內，乙○○見狀，亦下車呼喊「那個人跑哪裡去」，並自後跟
上。甲○○於追上被害人後，先與被害人發生扭打、拉扯，迨乙
○○隨後跟上時，見被害人反擊，乃以右腳踢被害人左側大腿靠
近腰部位，甲○○則趁被害人腰部被踢而彎下腰之際，持球棒重
擊被害人頭頂部一下，致被害人不支倒地。然甲○○仍未罷手，
猶持續以球棒朝被害人揮擊二下。隨後，乙○○將甲○○所持球
棒取下，於客觀上可預見頭部係人體重要器官所在，極其脆弱，
在欠缺防護情況下，如以重力毆擊，受有重創即可能致生死亡結
果，竟基於傷害之犯意，以腳猛踢被害人上半身二次，並撿拾不
明物體重擊被害人頭部一下，爾後，乙○○、甲○○二人始一前
一後離開。惟乙○○於離開途中，遇到前來尋人之丙○○，經乙
○○告以「甲○○在裡面跟別人打架，我的腳很痛，你去裡面看
一下」之後，丙○○復遇見正在徘徊之甲○○，又經甲○○告以
遭被害人挑釁之情，丙○○即與甲○○連袂進入巷內，丙○○於
客觀上亦可預見頭部係人體重要器官之所在，如施以重力，受有
重創即可能致生死亡結果，竟亦基於傷害之犯意，以腳後跟重踢
被害人頭部二下，始返回「漢皇薑母鴨」，獨留甲○○持續在該
處逗留。乙○○、丙○○返回「漢皇薑母鴨」店內，將上開衝突
情形告知其他餐聚之人，丙○○又偕同吳亮孝回到現場，丙○○
循吳亮孝之提議，一同將被害人抬移路旁，以免被害人遭往來車
輛輾過。不久，甲○○又與彭仲豪、巧宜學等人，陸續尾隨前去
查看，圍觀片刻後，眾人即離開該巷，回到「漢皇薑母鴨」繼續
飲酒，唯丙○○、吳亮孝持續逗留，丙○○接續前揭傷害之犯意
，復高舉右手，毆打被害人後，方與吳亮孝離開現場。嗣甲○○
再度獨自回到現場，認為被害人躺在地上裝死，遂接續上開殺人
之犯意，至巷口取下滅火器，返回被害人臥倒處，以滅火器噴灑
被害人之頭部及全身，致滅火器泡沫覆蓋被害人頭部及身體，並
滲溢蔓延至臉面、口、鼻等處，繼而牽來一部停放一旁車牌號碼
ＳＥＥ－０二一號之輕型機車，將之推倒並壓住臥倒地上之被害
人，發洩怒氣後，始離去，而與上開友人會合繼續飲宴。被害人
因受甲○○、乙○○、丙○○接連攻擊，致受有頭部鈍挫傷及撕
裂傷、顱骨多發性骨折（左右頂骨、右枕骨）併延伸至右顱底、
大腦蜘蛛膜下腔出血、右腦頂葉、枕葉及額葉下面挫傷出血、右
胸後壁第六、七、八肋骨骨折、右肺挫傷出血、左胸壁外側數處
同方向長方形之擦傷、左前臂後部擦傷一處及右腳內踝撕裂傷一
處等傷害，雖經救護車送醫急救，惟因頭部鈍挫傷，導致顱骨多
發性骨折合併顱內出血，於送醫途中即因傷重不治死亡等情，因
而撤銷第一審論處上訴人等共同殺人罪刑之判決（甲○○累犯，
處死刑，褫奪公權終身；乙○○、丙○○等均處有期徒刑十五年
），改判論甲○○殺人（累犯），處無期徒刑，褫奪公權終身；
論乙○○、丙○○傷害人之身體，因而致人於死，各處有期徒刑
十二年，固非無見。
惟查：(一)、殺人罪或傷害致人於死罪，必須行為人實行殺人或傷
害致人於死之行為時，被害客體尚存活，始足構成，反之，行為
人實行殺人或傷害致人於死之行為時，如被害客體已死亡，則所
侵害之對象係屍體，即不能概以殺人或傷害致人於死罪論斷。原
判決認本件被害人係「頭部鈍挫傷，導致顱骨多發性骨折合併顱
內出血」死亡，然如前開事實經過所載，上訴人等對於被害人頭
部實行攻擊，前後計有：甲○○則趁被害人腰部被踢而彎下腰
之際，持球棒重擊被害人頭頂部一下，乙○○撿拾不明物體重
擊被害人頭部一下，丙○○以腳後跟重踢（法醫似認係「踹」
）被害人頭部二下。而各人各次之行為，前後時間顯有間隔，且
被害人似於第一次遭甲○○棒擊頭部倒地之後，即未見動靜。倘
被害人並非於上訴人等三人各次攻擊頭部行為完成後，始告死亡
，換言之，無論被害人係第一次或第二次行為後，即已死亡，嗣
後乙○○或丙○○等之侵害客體，則為屍體，自不能概以傷害致
人於死罪論擬。而甲○○於殺人既遂之後，如對於被害人已死亡
之事實，具有主觀上認識，自亦不能就對於屍體侵害部分，恝置
不論。原判決對於被害人死亡時間，疏未確切認定，逕論甲○○
殺人罪、乙○○與丙○○傷害致人於死罪，即有違誤。(二)、科刑
判決所認定之事實，與所採之證據，不相適合，即屬證據上理由
矛盾，其判決則有刑事訴訟法第三百七十九條第十四款之當然為
違背法令。原判決關於乙○○部分，事實欄認定：乙○○「撿拾
『某不明物體』『重擊』被害人頭部一下」（見原判決第二頁第
二十一行至第二十五行），然理由欄則依據證人A2（姓名、年籍
密封在卷）所證：「…踢他的人又跑去找東西，…拿『東西』『
敲敲』被害人頭部…」 (見原判決第十六頁第十七行至第十九行
)，前者所謂「重擊」與後者所謂「敲敲」，理解上似有不同，
難謂無證據上理由矛盾。且事實與理由欄所謂「某不明物體」或
「東西」，並未指出其物之屬性。其屬性，究係塊狀、棒狀或板
狀？究係硬物或非硬物？以如何動作之敲擊，遂行傷害致人於死
之犯罪，原審未予查明，亦有刑事訴訟法第三百七十九條第十款
應於審判期日調查之證據而未予調查之當然違背法令。(三)、審判
程序公開乃現代刑事訴訟最基礎原則，對證人之調查證據程序，
亦然。除法律有明文規定外，審判上之證人必須顯現於公判庭並
經具結，使證人受有面對公判庭且受偽證處罰之心理威脅，並具
有保證證言真實性之意義。是以，證人之作證，若非公然顯現於
公判庭為之者，判決則須敘明該程序所憑之法律依據（組織犯罪
防制條例第十二條所定封存人別資料或拒絕對質、詰問，性侵害
犯罪防治法第十六條所定適當隔離措施等是例），審判程序合法
性之理由始告完備。卷查原判決採認所謂「秘密證人A2」之證言
，其作證方式並非以公然顯現其身分於公判庭之方式作證，而採
封存人別資料方式，然原判決漏未敘明適用該程序所憑之法律依
據，自有理由不備之違背法令。(四)、從而，上訴意旨指摘原判決
違法，尚非全無理由，應認仍有撤銷發回更審之原因。
據上論結，應依刑事訴訟法第三百九十七條、第四百零一條，判
決如主文。
中    華    民    國  九十八  年    三    月    五    日
                      最高法院刑事第五庭
                          審判長法官  陳  正  庸
                                法官  賴  忠  星
                                法官  林  秀  夫
                                法官  宋      祺
                                法官  陳  祐  治
      本件正本證明與原本無異
                                      書  記  官
中    華    民    國  九十八  年    三    月   十二   日
                                                      Ｅ


司法院資訊處製作；財團法人民間司法改革基金會備份。
